【裁判字號】    89,訴,648
【裁判日期】    901114
【裁判案由】    偽造文書等
【裁判全文】
臺灣臺北地方法院刑事判決                          八十九年度訴字第六四八號
    公  訴  人  臺灣臺北地方法院檢察署檢察官
    被      告  丁○○
右列被告因詐欺等案件，經檢察官提起公訴（八十八年度偵續字第四○五號），本院
判決如左：
    主      文
丁○○無罪。
    理      由
一、公訴意旨略以：被告丁○○與其妻張靜（八十七年十月十八日死亡，業據本署八
    十八年偵字第六四九五號不起訴處分在案），二人共同意圖為自己不法之所有之
    犯意聯絡，於八十六年十二月五日，在台北市○○○路○段六十巷十五號六樓，
    由張靜自任會首，虛構會員林寬正、嚴成、辛○等人名單，共同向庚○○等人招
    攬互助會，約定含會首計十九會，會期自八十六年十二月五日起至八十八年六月
    十五日止，每月五日開標，每會新台幣（下同）三十萬元。庚○○不疑有詐，加
    入互助會後，於八十六年十二月十一日、八十七年一月九日、八十七年二月十日
    依囑將會款分別為三十萬元、二十四萬四千元、二十三萬七千元匯入丁○○之銀
    行帳戶內，嗣於八十七年三月五日庚○○得標，應得會款四百三十三萬五千元，
    渠等除交付八十二萬九千元客票外，餘款由丁○○簽發台灣省合作金庫長春支庫
    之面額三百五十萬六千元、到期日為八十七年五月十二日之支票一張作為得標會
    款之給付，並要求庚○○應簽付所有華南商業銀行西台南分行第0000000
    00帳戶，未載年、月而僅分別記載到期日為「十日」及面額各三十萬元之支票
    共十五張，作為嗣後死會會款之各期給付，嗣丁○○等於八十七年五月十日，將
    庚○○所有前揭支票第ＦＢ0000000號及ＦＢ0000000號支票二張
    ，於其中第ＦＢ0000000號支票背面，偽蓋庚○○所經營之「利民食品股
    份有限公司」之印章背書後，足以生損害於利民食品公司，向銀行提示兌領計六
    十萬元，而丁○○所交付之支票則不獲兌現，告訴人始知受騙，因認被告丁○○
    涉犯刑法第二百十六條、第二百十條行使偽造私文書罪及同法第三百三十九條第
    一項之詐欺取財罪嫌。
二、按犯罪事實應依證據認定之，無證據不得推定其犯罪事實；又不能證明被告犯罪
    者，應諭知無罪之判決，刑事訴訟法第一百五十四條、第三百零一條第一項分別
    定有明文。又按刑法第三百三十九條第一項詐欺罪之成立，以意圖為自己或第三
    人不法之所有，以詐術使人將本人或第三人之物交付為要件，是必行為人主觀上
    有不法所有之意圖，客觀上有施用詐術使人陷於錯誤之行為，始足當之；又所謂
    以詐術使人交付，必須被詐欺人因其詐術而陷於錯誤，若其所用方法，不能認為
    詐術，亦不致使人陷於錯誤，即不構成該罪，最高法院四十六年臺上字第二六Ｏ
    號判例闡釋甚明。本件公訴意旨認被告丁○○涉有詐欺取財犯行，無非以告訴人
    之指訴、證人辛○、乙○○等人之指證，又被告始終無法偕同其他互助會員到庭
    說明是否確有參與互助會及告訴人檢具之互助會單、支票退票理由單、承諾書等
    件為其論據。訊據被告丁○○堅決否認有何公訴人指訴之犯行，辯稱：互助會是
    由伊太太張靜召集，辛○有無參加會伊不清楚，這些錢都是張靜在處理，伊不知
    道張靜票如何使用，張靜招的會，都是與我們關係很好才會跟，告訴人公司與金
    寶公司生意往來多年，為生意上之良好夥伴，張靜當初招會並無蓄意欺騙或陷害
    翟先生，此次互助會由於金寶公司經營不善，導致拖累，翟先生所標得之會，適
    逢金寶公司週轉不佳，致無法支付翟先生所有會款，並非故意，而告訴人所開出
    之支票背面背書等行為，伊事前一無所悉，因公司財務週轉、票貼，皆由張靜及
    財務部門統籌處理等語。
三、經查：
（一）依據告訴人庚○○所提出之互助會單，該互助會於八十六年十二月五日收首會
      金，次月起標，會首為金萬公司（張靜），雖證人辛○於偵查中及本院調查時
      到庭證稱：伊未參加前開互助會等語，告訴人庚○○亦提出證人黃寬正、顏福
      成未參加互助會之書面聲明各一紙；另證人乙○○於偵查及本院證稱：伊有去
      民權東路張靜家中標會，伊去標會時，被告丁○○有出現有二、三次等語（見
      八十八年偵續字第四○五號卷第十八頁反面）；惟經本院傳喚證人證人甲○○
      到庭證稱：伊有參加張靜所召集八十六年十二月五日起會之互助會，是張靜用
      電話與伊連絡，伊跟張靜會跟了十幾年，都是延續下去的等語（見本院九十年
      八月一日訊問筆錄）；證人丙○○、戊○○到庭證稱：渠等有參加八十六年十
      二月五日每月三十萬元之互助會，互助會是由張靜找渠等參加等語（見本院九
      十年九月六日訊問筆錄）；是告訴人所指陳之互助會確由張靜召集，雖於互助
      會單上虛列辛○為互助會員，惟該互助會會首既為張靜，且張靜確實有召集互
      助會，究竟被告丁○○是否知悉張靜將辛○虛列為會員，被告丁○○堅詞否認
      知悉虛列會員之情事，復無其他積極證據足資佐證，即難認被告丁○○有共同
      施用詐術之行為。
（二）另告訴人指陳其繳納會款係匯入被告丁○○所有合作金庫長春支庫之帳戶，且
      被告丁○○於告訴人得標後簽發台灣省合作金庫長春支庫，面額三百五十萬六
      千元，到期日八十七年五月十二日之支票一紙；惟系爭互助會係由張靜擔任會
      首，告訴人繳納互助會款，係履行其互助會員之義務，且告訴人亦指陳，上開
      帳戶係由會首張靜指示，而張靜於成立互助會之初，確有召集甲○○、戊○○
      、丙○○等人參加互助會，已如前述，亦難認被告丁○○前開行為係施用詐術
      。
（三）另查，依據告訴人於偵查中所提出被告丁○○之妻張靜於八十七年六月十日寫
      給告訴人之信函：「.... 很抱歉，原本是金寶公司的支票借錢，需要押客票
      在金主那，所以我利用會錢的支票押在那，金寶的支票過了以後，自然就退還
      所有押在那的客票，.... 」（附於八十七年偵字第六一七三號卷第五十八頁
      ），堪認被告之妻張靜召集互助會之目的在支應渠所經營之金寶公司之業務，
      而經調閱本院八十七年度自字第四四五號被告丁○○及其妻張靜被訴涉嫌詐欺
      一案之案卷，依據該案所調查金寶公司票據退票紀錄查詢單及貸款相關資料，
      金寶公司在誠泰商業銀行之支票存款帳戶，於八十七年四月十三日起開始退票
      ，註銷退票計四張；在中興商業銀行中山分行之帳戶，於八十七年四月十三日
      開始退票，註銷退票張數十四張，金額為七百七十五萬五千七百八十二元，有
      誠泰商業銀行八十七年十二月八日誠泰銀（儲）字第八七○○四九號函、中興
      商業銀行中山分行八十七年十二月十四日（八七）興山字第二四八號函（以上
      函文均影本，正本附於八十七年度自字第四四五號卷第二百六十二頁、第二百
      六十四頁）附卷可憑，被告丁○○與其妻所營之金寶公司約於八十七年四月間
      起開始退票，是被告丁○○辯稱是因為事後公司週轉不佳而無法給付會款，應
      可採信。而張靜召集互助會係八十六年十二月間，尚難認為被告之妻在向告訴
      人邀集互助會時即有不法所有之詐欺意圖。至告訴人指陳被告丁○○於八十七
      年五月十一日事後有出具承諾書一節，惟被告丁○○於事後出具承諾書，顯在
      解決與告訴人間之債務，亦難以被告丁○○事後出具承諾書而推定被告丁○○
      自始有不法所有之詐欺意圖。
（四）另公訴人指稱被告丁○○偽蓋利民食品股份有限公司之印章背書，向銀行提示
      兌領六十萬元一節，惟被告丁○○堅決否認有此部份犯行，告訴人亦自承不知
      何人所偽蓋（見本院九十年七月四日訊問筆錄），本院復查無其他積極證據證
      明該印章為被告丁○○所偽刻，自難僅憑告訴人之指訴，而推定被告丁○○有
      偽造前開印章背書之犯行。另查，民間互助會乃會首與會員相互間締結之契約
      ，會首所收取之會款非持有他人之物，告訴人所交付之死會會款縱有部分經兌
      現亦無由成立侵占罪，附此敘明。此外，復查無其他積極證據足認被告丁○○
      有詐欺之行為，既不能證明被告犯罪，依法應為無罪之諭知。
據上論斷，應依刑事訴訟法第三百零一條第一項，判決如主文。
本案經檢察官己○○到庭執行職務。
中      華      民      國    九十      年     十一     月     十四     日
                                    臺灣臺北地方法院刑事第三庭
                                        法  官  吳  淑  惠
右正本證明與原本無異。
如不服本判決，應於判決送達後十日內向本院提出上訴狀(應抄附繕本)。告訴人或被
害人如對於本判決不服者，應具備理由請求檢察官上訴，其上訴期間之計算係以檢察
官收受判決正本之日期為準。
                                        書記官  林  淑  卿
中      華      民      國    九十      年     十一     月     十四     日


司法院資訊處製作；財團法人民間司法改革基金會備份。
